臺灣高等法院臺南分院刑事判決
上 訴 人
即 被 告　 乙　 ○
選任辯護人　蔡麗珠　律師
　　　　　　江信賢　律師
上列上訴人因過失致死等案件，不服臺灣臺南地方法院93年度易
字第149號中華民國94年1月26日第一審判決（起訴案號：臺灣臺
南地方法院檢察署92年度偵字第12622號），提起上訴，本院判
決如下：
    主  文
上訴駁回。
    事  實
一、乙○與呂蘇合共同居住於門牌號碼為台南市○○路○段九號
    之房屋，兩人以三夾板區隔前、後半部使用。面臨府前路之
    前半部由乙○居住，後半部則由呂蘇合居住，係屬現供人使
    用之住宅。乙○於民國九十二年五月七日上午七時十分許，
    在上開住處燃香禮佛時，原應注意香爐旁有無其他可燃物及
    插香時有無傾倒之虞，以免香爐傾倒引發火災，而依當時情
    形又非不能注意，竟疏未注意，致香爐傾倒而發生火災，並
    因該香爐旁放置有未點燃之香，導致火勢擴大燒燬現供人使
    用之台南市○○路○段九號住宅及其內物品，並延燒至隔壁
    同路二段十一號呂勝雄住宅一樓牆壁、二樓房間及其內物品
    ，而居住於台南市○○路○段九號後半部之呂蘇合因吸入大
    量濃煙致窒息死亡。
二、案經被害人呂蘇合之子甲○○訴請台灣台南地方法院檢察署
    檢察官偵查起訴。
    理  由
甲、證據能力部分：
一、按被告以外之人於審判外之陳述，雖不符前四條之規定，而
    經當事人於審判程序同意作為證據，法院審酌該言詞陳述或
    書面陳述作成時之情況，認為適當者，亦得為證據。當事人
    、代理人或辯護人於法院調查證據時，知有第一百五十九條
    第一項不得為證據之情形，而未於言詞辯論終結前聲明異議
    ，視為有前項之同意刑事訴訟法第一百五十九條之五定有明
    文。
二、查本件被告犯罪事實之證據方法，詳如起訴書及原審判決書
    所引之證據等證據，詳如：（一）台南市消防局火災原因調
    查報告書暨所附火災現場平面及物品配置圖、照片四十四幀
    （二）臺灣臺南地方法院檢察署檢察官勘驗筆錄、驗斷書及
    相驗屍體證明書（三）台南市消防局94年1月6日函暨補充鑑
    定報告及照片（四）證人王金山之證詞（五）證人倪德芳之
    證詞（六）證人呂喜門之證詞（七）證人呂勝雄之證詞（八
    ）證人王素珠於原審之證詞，被告及辯護人均同意列入證據
    方法（見本院卷二三、二四、四十頁），是本院審酌該言詞
    陳述或書面陳述作成時之情況，認為適當，自得採為證據，
    先行明。
三、至被告之辯護人於本院時主張被告於警詢之筆錄沒有錄音，
    該部分沒有證據能力。按被告之自白，非出於強暴、脅迫、
    利誘、詐欺、違法羈押或其他不正之方法，且與事實相符者
    ，得為證據，刑事訴訟法第一百五十六條第一項定有明文。
    同法第一百條之一第一項前段關於訊問被告，應全程連續錄
    音，必要時並應全程連續錄影之規定，旨在輔助筆錄之不足
    ，並擔保被告陳述之任意性。苟被告之自白確係出於自由意
    志，且其自白之陳述與事實相符，縱令警局或檢察官事後無
    法提出對其訊問之錄音或錄影帶以供法院勘驗比對，仍不得
    遽指警局或偵查筆錄不具證據能力。本件上訴人於警訊及檢
    察官偵查中之自白，雖查無全程連續錄音之錄音帶，惟係上
    訴人自由意志下所為之供述，且與事實相符，應具證據能力
    。最高法院九十三年台上字第一０七四號判決可資參照。經
    查；被告乙○於警詢時有其子呂元成陪同，業據警員倪德芳
    在原審證稱屬實（見原審(一)卷第五三頁）。雖本件被告警詢
    錄音帶因移送過程中遺失而無法提出以供法院勘驗比對（見
    原審(一)卷第二四、二五頁），惟被告於原審並未辯稱其於警
    詢之自白非出於自願，且被告前述警詢之自白與火災原因調
    查報告書之鑑定結果及證人王金山之證言相符，詳如後述，
    參照前述最高法院九十三年台上字第一０七四號判決之意旨
    ，自應認被告於警詢之自白有證據能力。被告之辯護人上開
    主張尚非可採。
乙、實體部分：
一、訊據被告乙○對於台南巿府前路二段九號之房屋，面臨道路
    之前半部由其居住，後半部由被害人呂蘇合居住，中間以三
    夾板區隔之事實坦承不諱，惟矢口否認有何失火及過失致人
    於死之犯行，於原審及本院辯稱：伊於警詢時並沒有說如警
    詢筆錄所載之言詞，火勢是從房子後半段即被害人家中燒起
    來的，不是從房子前半段即伊家燒起來的，賣麵的鄰居也有
    看到；當天早上伊從水萍塭公園運動回來後覺得口渴，打開
    冰箱想找水喝時，就被突然從屋頂上掉下來的一根著火的木
    頭燙傷雙手前臂，故伊傷勢非如警詢筆錄所載是因滅火所致
    ，而其子呂喜門於火災發生時正好經過現場，可以證明火災
    發生時伊正在滅火，是呂喜門將其從火場拖出來的，火是從
    房屋後半段燒起來的，係被害人自己燒死的云云。惟查：
（一）本件火災燒燬情形及死亡結果：系爭現供人使用之台南市
      ○○路○段九號住屋及其內物品於九十二年五月七日上午
      七時十二分因火災燒燬，並延燒至隔壁同路二段十一號呂
      勝雄住宅一樓牆壁、二樓房間及其內物品之事實，有台南
      市消防局火災原因調查報告書暨所附火災現場平面及物品
      配置圖、照片四十四幀等在卷可稽；而被害人呂蘇合確因
      本件火災而窒息死亡乙節，亦據臺灣臺南地方法院檢察署
      檢察官督同法醫勘驗屬實，製有勘驗筆錄、驗斷書及相驗
      屍體證明書附卷足憑（以上見相字卷第十八頁、廿三至三
      一頁、三四至四二頁、四九至七四頁），是此部分事實應
      堪認定。
（二）本件火災起火處之認定：火流係由被告所居住之台南市○
      ○路○段九號前半段房屋神桌處，即被告所稱客廳拜拜的
      地方向四周延燒。
    1.依相驗卷所附現場照片及火災現場平面及物品配置圖觀之
      （該卷第四十九頁至七十四頁），台南市○○路○段九號
      前半段出入口周圍及騎樓正面燒損情形以正面上方燒損較
      為嚴重，顯示火流之燃燒路徑係由屋內往外延燒；台南市
      ○○路○段九號前半段內部物品中，靠東側床鋪部分（鄰
      七號側）之物品大都為表面燃燒，木頭碳化部分越下方處
      碳化程度越輕微，但越靠近與九號後半段隔間牆處燒損碳
      化越嚴重，顯示火流係由鄰近後半段隔間牆處往此側延燒
      ；靠西側部分（鄰十一號側）之物品燒損程度較東側部分
      嚴重，而且亦顯示越靠近與九號後半段隔間牆處燒損越嚴
      重；而台南市○○路○段九號前半段與後半段隔間牆西側
      （靠十一號處）有一供奉神明之鐵架嚴重燒損變形，而此
      處兩側之木造隔間牆有嚴重碳化及燒失燒穿情形，而此神
      明供奉處之下方木造隔間牆尚保持完整，顯示火流係在神
      明供奉處上方燃燒較為激烈；台南市○○路○段九號後半
      段出入口外觀並無燃燒跡象，而入口處內部物品及閣樓下
      方支架燒損情形，均以靠近與前半段隔間牆處燒損碳化程
      度較為嚴重；台南市○○路○段九號後半段最後面房間均
      為上半部燃燒，而靠十一號側（西側）牆壁處燒損情形，
      以越靠近與前半段隔間牆處燒損碳化程度越嚴重，另後半
      段閣樓支架亦在此側處因燒損嚴重而塌陷，顯示火流在此
      側燃燒較為激烈，時間也較長久；台南市○○路○段九號
      前半段與後半段木造隔間牆以靠後半段側之木板碳化程度
      較輕微，有的部分尚保持完整，顯示火流之燃燒路徑係由
      九號前半段側往後半段延燒；另台南市○○路○段九號前
      半段神明供奉處上方燒損碳化程度特別嚴重，而且此處兩
      側木板隔間牆均有燒失燒穿情形，顯示經由此處起燃後延
      燒至十一號處一、二樓之燃燒路徑比對非常明顯等情，有
      台南市消防局九十二年六月五日所製火災原因調查報告書
      、照片四十四幁附於相驗卷可參（見該卷第卅四至四二頁
      、第五三頁至七四頁）。
    2.起火處所係在府前路二段九號前段與後段木造隔間牆靠近
      府前路二段十一號側處附近，依據現場跡證顯示火流係由
      下往上往九號後段延燒路徑，因此九號後屋頂燒損較為嚴
      重，另九號前段越靠近騎樓路面燒損程度越輕微，與火災
      搶救部署射水亦有相關連。府前路二段九號後之屋頂結構
      係由木造樑柱支撐上面鋪蓋瓦片，因此只要支撐木條燒損
      瓦片就會掉落，而主要大樑並無嚴重燒損塌陷情形。火災
      現場燃燒火流之勘查係以整體燃燒軌跡方向，作為研判之
      依據，並非單一尚存之瓦片作為定論，該屋頂瓦片掉落情
      形與救射水情形亦有所關連，況且整體燒損較為嚴重部分
      均在九號與十一號相鄰側處，而九號後段閣樓真正塌陷部
      分亦在此側處。勘查九號前段神桌後面之木板隔間有嚴重
      燒損燒穿情形。又經查證被害人呂蘇合之子甲○○指出，
      九號後段之神桌係在閣樓上方靠東側磚牆上（座東朝西）
      ，與呂喜門所訴呂蘇合家之神像是背向道路（座北朝南）
      不符，九號後段於閣樓上方之神桌係靠東側磚牆（座東朝
      西），則神像前方比後方炭化嚴重，與研判之火流方向符
      合。有台南巿消防局九十四年一月六日南巿消調字第０９
      ３４９１１號補充鑑定報告及補充照片四幁附卷可稽（見
      原審卷第十四至十七頁）。
    3.再據證人即台南市消防局火災調查課負責本案鑑定之課員
      王金山亦於原審證稱：其為台灣省警察專科學校消防組畢
      業，參加過消防署每年舉辦之火災調查班多次結業，從八
      十年開始從事消防鑑定至今，一個月大約鑑定十多件火災
      原因，本件鑑定報告及補充鑑定報告均由其親自製作，其
      根據現場前半段神桌附近有一個Ｖ字型最低的燃燒點，依
      照十幾年來其等鑑定的經驗，認為最低的燃燒點位置為起
      火點的可能性最大。Ｖ字型燃燒點的參考照片在鑑定報告
      編號二十三，二十三所示照片是在十一號屋內拍攝，相對
      應在九號拍攝的照片是在編號三十二，所以其等判斷的起
      火點是在Ｖ字型的範圍；又依照鑑定報告所附編號四十一
      所示照片，該張照片是由九號後半段往前方拍攝，在照片
      內隔間牆的木頭部分仍有部分未燃燒，參照編號三十一、
      三十二之照片，此二張照片是由九號前半段往後拍攝，所
      有隔間牆木板已呈碳化而且燒穿的現象，燒穿的位置剛好
      在擺設神桌鐵架的後方，可見火流應該是由前往後燃燒；
      以及從起火點火流的方向來推，從編號四十的照片也可以
      發現在九號後半段的閣樓支架靠十一號位置的地方，該支
      架已經塌陷，所以火流的方向是由九號前半段靠神桌位置
      開始燃燒往後半段延燒，而且由下往上燒，所以在編號四
      十這張照片可以發現在後半段閣樓的支架燒燬塌陷。火是
      由下往上燃燒可由編號三十六的照片十一號鐵皮屋外觀有
      遭火流燒烤過變色的痕跡看出；至於被告之子呂喜門所提
      出的第一點疑問，如果起火點是在九號前半段，當時氧氣
      充足，被告住處的石棉瓦為何還仍存在部分，是因為九號
      後半段的屋頂是鋪設屋瓦，當支撐的木條被燒燬時，上方
      的瓦片自然會掉落，但是九號前半段的屋頂是鋪設石棉瓦
      及鐵皮屋頂，而該屋頂其實也只留存二塊鐵皮（如補充鑑
      定報告之照片一），石棉瓦部分的屋頂也都已經燒穿，鐵
      皮部分的屋頂，因為燃點較高，所以仍然可以留存，況且
      消防隊搶救時，一定從臨馬路邊之九號前半段噴水救火，
      所以前半段受損的情形會比較輕微，又本件火場是屬於木
      造建築，與一般地下室是屬鋼筋水泥建築這種密閉空間不
      同，而呂喜門所謂火場周圍被招牌及建物遮蔽的情形並不
      嚴重，起火後，火勢是由下往上燒，屋頂被燒穿後自然成
      開放空間，氧氣都很充足，本件判斷起火點跟氧氣充足與
      否無關，否則從編號二十四的照片可以看到隔壁十一號建
      物二樓被燒燬的情形嚴重，豈非變成十一號建物是起火點
      ；又依照被告之子所提出的第三點疑問，九號前半段的神
      桌是在右側，九號後半段是塌陷在左側，為何九號後半段
      右側沒有塌陷部分，參照補充鑑定報告所附照片二，其實
      九號後半段屋頂上的屋瓦幾乎已經全部掉落，前半段也僅
      存右方一小部分鐵皮及屋瓦；如果起火點是在九號後半段
      ，火勢最厲害的位置應該也是在後半段，後半段上方的木
      頭橫樑應該會被燒燬塌陷，但是後半段並沒有這種情形，
      判斷起火點應該是以橫樑燒燬的程度來判斷，而非以屋瓦
      留存的多寡來判斷，根據編號四十照片所示屋樑燒損碳化
      的情形來看，碳化成白色的橫樑位置就是剛好在九號前半
      段與後半段隔間牆之上方；又被告之子所提出第四點疑問
      ，為何被告家中神像的碳化現象後面比前面焦部分，可參
      照照片三十二，被告家中神像背後的木板隔間牆都被燒穿
      了，可見神像背後可燃燒的可燃物比神像前面來的多，火
      勢當然以神像後面較大，所以神像碳化現象後面比前面嚴
      重；另根據其向被害人之子甲○○查證的結果，甲○○所
      述死者家中神像的位置跟呂喜門所述神像位置不符，根據
      甲○○所述神像的位置是釘在編號四十的照片右側的閣樓
      牆壁上，如果甲○○所述屬實，神像應該是前面碳化比後
      面嚴重；依現場所留下之跡證，其認為並無先由九號後半
      段起火，之後有火點飄到前半段來，造成有二個起火點之
      可能等語（見原審(二)卷第二二頁至卅頁）。證人呂勝雄於
      原審時亦供證：九號與十一號中間的共同壁燒起來，沿著
      牆壁燒到伊家後面的範圍，伊看到情形是整個都是煙，從
      九號衝出來，九號內部分有隔間，係以三夾板隔間，前半
      段是被告住的，其前面有擺祭祀神明的地方等語（見原審
      (一)卷第四七、四八頁）。
    4.被告乙○於警詢時業已供承：「（請問火警如何發生？何
      時發生？當時妳在做什麼？）因我點香不慎，致香插在香
      爐倒下，觸及香爐旁的一盒紙盒裝的香，火勢就是這麼引
      起的，大約在早上七點十分，當時我去上廁所，等上完廁
      所出來就發現，客廳拜拜的地方起火了，我有用水去潑，
      可是澆不熄，又去找塑膠管，可惜沒裝好，塑膠管的末端
      沒水出來，當時我有走出來喊，叫人來滅火。」等語（見
      相字卷第二頁反面），其於原審及本院審理中雖否認其於
      警局曾為上開陳述，然被告於警詢時有其子呂元成陪同，
      業據警員倪德芳在原審證稱屬實，如前所述，且於原審亦
      自陳其於警詢之自白係出於自願（見原審卷(二)第二０、二
      一頁），再審酌其前述警詢之自白與火災原因調查報告書
      之鑑定結果及證人王金山、呂勝雄之證言大致相符，是本
      件起火原因係由其點香不慎而引起，尚非全然無據。
    5.至證人即被告之子呂喜門於原審證稱：伊沒有和伊母親住
      在一起，但送女兒上學會經過母親住處，當天伊送女兒上
      學途中，在海安路和府前路口發現伊母親住處地方煙很大
      ，伊停車叫伊女兒下車，伊就衝進去，看到伊母住處隔間
      牆的中間著火，起火的地方是牆壁，還有地上的雜物，當
      時牆壁還沒有燒穿，神桌附近及上下都還沒有著火云云，
      核與前述火災原因調查報告書之鑑定結果、證人王金山之
      證言以及被告於警詢時之自白不符，自難採為有利被告之
      證據。
    6.另證人李素珠於原審時供證：當時伊在收攤，伊有聞到煙
      霧味道，伊注意伊家的瓦斯，後來伊聽到外面的人喊火災
      ，伊才出去看，但不知道從何處發生火災，伊到店外時，
      外面的人很多，伊沒有看到什麼事情，很多人幫伊搬瓦斯
      ，怕會發生爆炸，伊沒有參加救火等語（見原審(一)卷第四
      三、四四頁）。另證人呂勝雄於偵查中所言：伊不知起火
      點云云（見相卷第八０頁），核彼等此部分所供證並不能
      有利於被告之認定。
    7.依上開之證據資料，應可認定起火點係由被告所居住之台
      南市○○路○段九號前半段房屋神桌處即被告所稱客廳拜
      拜的地方向四周延燒無訛。
（三）本件起火原因及被告有無過失之認定：
    1.排除自燃發火之可能性：現場起火處附近並未發現化學物
      質或自燃發火物，故排除自燃發火之可能性。
    2.排除電器引火之可能性：現場起火處附近並未發現疑似電
      線短路熔痕，而且被告在現場，並未發覺因電源使用之異
      狀，因此排除因電器引火之可能性。
    3.排除外人侵入引火之可能性：火警現場起火之時，關係人
      均在現場，並未有可疑人物在場，因此排除外人侵入引火
      之可能性。
    4.本件起火原因已排除自燃發火、電器引火、人為縱火等其
      他可能性，而被告於警詢時業已坦承係其燃香禮佛時，不
      慎引發火災，業如前述，且前開自白與火災原因調查報告
      書之鑑定結果及證人王金山之證言相符，足認本件起火原
      因係因被告燃香禮佛不慎所造成。
    5.按因自己行為致有發生一定結果之危險者，負有防止其發
      生之義務，刑法第十五條第二項定有明文。被告在屋內燃
      香，即應負防止火災發生之義務，理應注意勿使火源靠近
      附近易燃之物，而依其智識、能力及當時之情況，亦無不
      能注意之客觀情事存在，竟疏未注意，致肇本件火災燒燬
      上開住宅、焚斃一人，其應負過失責任甚明，且其之過失
      行為與燒燬現供人使用之住宅及被害人呂蘇合之死亡結果
      間，顯有相當因果關係。
（四）綜上所述，本件起火原因係被告燃香禮佛不慎而起火所肇
      致，是被告所辯，顯係卸責之詞，殊無可採。本件事證明
      確，被告犯行洵堪認定，應依法論科。至於被告雙側上肢
      燙傷二度，固有提出診斷證明書為憑（見本院卷第四九頁
      ），然是否因救火所致，抑此次火災在現場而造成，核與
      本件論據基礎無涉，是並無向財團法人台灣基督長老教會
      新樓醫院調取其病歷之必要。又本件事證已甚明確，且火
      災事故發生迄今已逾二年，現場亦無勘驗之必要，均併此
      明。
二、按刑法上之放火罪，其直接被害法益為一般社會之公共安全
    ，雖私人之財產法益亦同時受其侵害，但本罪係列入公共危
    險罪章內，自以社會公安之法益為重，此觀於燒燬自己所有
    物致生公共危險時並應論罪之點，亦可得肯定之見解，故以
    一個放火行為燒燬多家房屋，仍祇成立一罪，不得以所焚家
    數，定其罪數。最高法院著有二十一年上字第三九一號判例
    可資參照；又一個放火行為，若同時燒燬住宅與該住宅內所
    有其他物品，無論該其他物品為他人或自己所有，與同時燒
    燬數犯罪客體者之情形不同，均不另成立刑法第一百七十五
    條第一項或第二項放火燒燬住宅以外他人或自己所有物罪，
    最高法院著有七十九年台上字第一四七一號判例可資參照。
    因此，依照上述二判例之意旨，本件被告一失火行為，同時
    燒燬住宅及該住宅內其他物品，以及其他未達燒燬程度住宅
    之牆壁或其內之物品，均不另成立刑法第一百七十五條第三
    項之罪。是核被告所為，係犯刑法第一百七十三條第二項之
    失火燒燬現供人使用之住宅罪及同法第二百七十六條第一項
    之過失致人於死罪；被告一失火行為而同時觸犯刑法第一百
    七十三條第二項失火燒燬現供人使用之住宅罪及同法第二百
    七十六條第一項過失致死罪等二罪名，為想像競合犯，應依
    刑法第五十五條之規定，從一重之過失致死罪處斷。
三、原審因而適用刑法第一百七十三條第二項、第二百七十六條
    第一項、第五十五條、第四十一條第一項前段，罰金罰鍰提
    高標準條例第一條前段、第二項之規定，並審酌被告除七十
    九年間曾因傷害、妨害名譽等罪經法院分別判處拘役四十五
    日、罰金一千元外，並無其他不良前科，此有臺灣高等法院
    被告全國前案紀錄表、台灣台南地方法院檢察署刑案資料查
    註紀錄表各乙份在卷可參，然其在住處燃香禮佛時，未注意
    香爐旁有無其他可燃物及插香時有無傾倒之虞，致使引起火
    災，發生他人遭燒死之嚴重後果，其違反注意義務之過失程
    度匪輕，所生危害頗重，事後猶否認有何過失情事，且未與
    被害人達成和解，惟其業已七十五歲，年事已高，且為獨居
    老人，及其生活狀況、智識程度等一切情狀，量處有期徒刑
    六月，並諭知易科罰金之折算標準，認事用法，核無不合，
    量刑亦稱允洽，被告上訴意旨，否認犯罪，猶執前詞為辯，
    指摘原判決不當，為無理由，應予駁回。
據上論斷，應依刑事訴訟法第三百六十八條，判決如主文。
本案經檢察官劉欽銘到庭執行職務。
中　　華　　民　　國　　94　　年　　5 　　月　　19　　日
                  刑事第一庭    審判長法  官  黃崑宗
                                      法  官  蔡長林
                                      法  官  田平安
以上正本證明與原本無異。
不得上訴。
　　　　　　　　　　　　　　　　　　　書記官  劉岳文
中　　華　　民　　國　　94　　年　　5 　　月　　23　　日
附錄：本判決論罪科
刑法第一百七十三條第二項：
放火燒燬現供人使用之住宅或現有人所在之建築物、礦坑、火車
、電車或其他供水、陸、空公眾運輸之舟、車、航空機者，處無
期徒刑或七年以上有期徒刑。
失火燒燬前項之物者，處一年以下有期徒刑、拘役或五百元以下
罰金。
刑法第二百七十六條第一項：
因過失致人於死者，處二年以下有期徒刑、拘役或二千元以下罰
金。
